---
title: "Análise do PIB per capita das regiões do Brasil, estados do Sul e microrregiões de Santa Catarina"
subtitle: "Trabalho de Estatística I"
author: "Rafael Felipe Bressan"
date: "13 de novembro de 2016"
output: 
  pdf_document: 
    fig_caption: yes
    fig_height: 3.8
    fig_width: 5
    number_sections: yes
---

```{r setup, include=FALSE}
knitr::opts_chunk$set(echo = TRUE)

## Trabalho de Estatística I
## PIB per capita do Brasil, Regiões, Estados do Sul 
## e Microrregiões de SC
library(reshape) # Para rearranjar os dados
library(ggplot2)

setwd("C:\\Users\\Rafael\\Documents\\UDESC\\2 - Estatistica I\\Trabalho PIB per Capta")

# Leitura dos dados no arquivo xlsx para um Data Frame

dadosdf <- read.csv2("PIB per capta regioes.csv")

# Rearranjando os dados de forma tabulada
dadostab <- cast(dadosdf, Ano ~ Regiao, value = "PIBrealpercapita")
# Evolucao temporal
dadostemp <- cast(dadosdf, Regiao ~ Ano, value = "PIBrealpercapita")

# Conjuntos de dados
regioes <- c("Norte", "Nordeste", "Centro-Oeste", "Sudeste", "Sul")
estados <- c("Paraná", "Santa Catarina", "Rio Grande do Sul")
microrregioes <- levels(dadosdf$Regiao)[!levels(dadosdf$Regiao) %in% c(estados, regioes, "Brasil")]
microrregioes <- cbind(microrregioes, c("ARA", "BLU", "CLS", "CAS", "CHO", "COA", "CRA",
                                        "CUS", "FLS", "ITI", "ITA", "JOA", "JOE", "RIL",
                                        "SAL", "SAE", "TAO", "TIS", "TUO", "XAE"))
colnames(microrregioes) <- c("Microrregião", "Sigla")
```

# Introdução

Neste trabalho iremos analisar o PIB per capita das regiões do Brasil, Norte, Nordeste, Centro-Oeste, Sudeste e Sul com relação as suas distribuições nos quatro anos entre 2010 a 2013, assim como a mesma medida para os três estados da região Sul e também as vinte microrregiões que compõe o estado de Santa Catarina. 

Para as microrregiões de Santa Catarina, também é analisada a evolução temporal da distribuição dos PIB per capita destas no período em apreço.

Os dados que foram obtidos do Instituto Brasileiro de Geografia e Estatística -- IBGE <http://ibge.gov.br/home/>, são as tabelas seguintes:

* Tabela 5938 - Produto Interno Bruto a preços correntes (Mil Reais)
* Tabela 4.22.1.1 - População residente, por situação do domicílio e sexo, segundo as mesorregiões, as microrregiões, os municípios, os distritos e os bairros - Santa Catarina - Resultados do Universo do Censo Demográfico 2010
* População residente enviada ao Tribunal de Contas da União

Já os dados obtidos do Ipeadata, <http://www.ipeadata.gov.br/>, mesmo que a fonte original seja o IBGE, foram:

* População residente - 1º de julho - estimativas
* PIB - deflator implícito - var. anual - ref. 2000 - (% a.a.)

Com todas estas tabelas foi possível montar um pequeno banco de dados em que constavam, para cada região, estado e microrregição, informações do PIB a preços correntes, estimativa de população, deflator implícito do PIB e PIB per capita, para cada ano entre 2010 e 2013.

# *Boxplots* das regiões e estados

Iniciamos a análise com os gráficos para as regiões do país e em seguida para os estados da região Sul. Os dados são para PIB per capta a preços de 2013 em Reais, deflacionados pelo deflator **nacional** do PIB.

Aqui vale ressaltar uma limitação da metodologia adotada. Não existem dados de deflatores de PIB regionais, estaduais e muito menos microrregionais. Idealmente, os dados de PIB a preços correntes, como aqueles que estão disponibilizados pelo IBGE, devem ser deflacionados pelos seus respectivos deflatores implícitos. Como os deflatores implícitos de cada PIB não são iguais, pois a "cesta" de produtos de cada PIB é diferente uma da outra, utilizar um mesmo deflator para todas as séries traz consigo um erro metodológico. Porém, considerando que não há outra opção de deflator e que utilizar um índice de preços outro também incorreria em problema semelhante, adotamos este método para calcular todos os PIB reais apresentados.

Abaixo, na figura 1 temos portanto, as distribuições de PIB real per capita entre os anos de 2010 a 2013 entre as regiões do Brasil, enquanto que na figura 2 os estados da federação estão demonstrados.

```{r reg, echo=FALSE, fig.cap="PIB real per capta das regiões"}
plot <- ggplot(subset(dadosdf, subset = (Regiao %in% regioes)),
                  aes(x=Regiao, y=PIBrealpercapita))
plot <- plot+geom_boxplot()+labs(x="", y="Preços de 2013 - R$")
plot
```

```{r est, echo=FALSE, fig.cap="PIB real per capta dos estados"}
plot <- ggplot(subset(dadosdf, subset = (Regiao %in% estados)),
                  aes(x=Regiao, y=PIBrealpercapita))
plot <- plot+geom_boxplot()+labs(x="", y="Preços de 2013 - R$")
plot
```

# Microrregiões de Santa Catarina

Nesta seção será feita o mesmo tipo de análise anterior, porém aplicada as vinte microrregiões de Santa Catarina. Para melhorar a legibilidade dos gráficos, estas regiões foram divididas em 2 partes e os rótulos de eixo obedecem as siglas expostas na tabela 1 abaixo:

```{r tabela, results="asis", echo=FALSE}
knitr::kable(microrregioes, caption = "Lista das microrregiões e suas siglas")
```

As distribuições de PIB real per capita entre os anos de 2010 a 2013 entre as microrregiões de SC são apresentadas nas figuras 3 e 4.

```{r micro1, echo=FALSE, fig.cap="PIB real per capta das microrregiões 1-10"}
plot <- ggplot(subset(dadosdf, subset = (Regiao %in% microrregioes[1:10])),
               aes(x=Regiao, y=PIBrealpercapita))
plot <- plot+geom_boxplot()+labs(x="", y="Preços de 2013 - R$")+
  scale_x_discrete(breaks = microrregioes[1:10,1],
                   labels = microrregioes[1:10,2])
plot
```

```{r micro2, echo=FALSE, fig.cap="PIB real per capta das microrregiões 11-20"}
plot <- ggplot(subset(dadosdf, subset = (Regiao %in% microrregioes[11:20])),
               aes(x=Regiao, y=PIBrealpercapita))
plot <- plot+geom_boxplot()+labs(x="", y="Preços de 2013 - R$")+
  scale_x_discrete(breaks = microrregioes[11:20,1],
                   labels = microrregioes[11:20,2])
plot
```

## Evolução temporal das microrregiões

Agora tomaremos o grupo de microrregiões e analisaremos a distribuição do PIB real per capita entre estas ao longo dos anos. A figura 5 surge:

```{r microtemp, echo=FALSE, fig.cap="PIB real per capta das microrregiões, evolução temporal"}
plot <- ggplot(subset(dadosdf, subset = (Regiao %in% microrregioes)),
               aes(x=factor(Ano), y=PIBrealpercapita, group=Ano))
plot <- plot+geom_boxplot()+labs(x="", y="Preços de 2013 - R$")
plot
```
